【裁判字號】    99,聲判,60
【裁判日期】    990913
【裁判案由】    聲請交付審判
【裁判全文】
臺灣臺中地方法院刑事裁定              99年度聲判字第60號
聲  請  人
即  告訴人  乙○○
            甲○○
上二人共同
代  理  人  黃仕勳律師
被      告  丙○○
            丁○○
上列聲請人因告訴被告等偽造文書案件，不服臺灣高等法院臺中
分院檢察署檢察長駁回再議之處分（99年度上聲議字第1154號、
原不起訴處分案號：臺灣臺中地方法院檢察署99年度偵字第1049
0號 ），聲請交付審判，本院裁定如下：
    主  文
聲請駁回。
    理  由
一、本件聲請交付審判意旨略以：
  (一)被告丙○○為臺中縣警察局豐原分局社口派出所員警，而被
    告丁○○則為該分局交通小隊小隊長。茲本件因乙車即聲請
    人甲○○騎乘機車搭載聲請人乙○○，行經臺中縣神岡鄉○○路916 巷與916 巷38弄之交岔路口時，與甲車即林春景駕
    駛之垃圾車發生碰撞，嗣被告2 人據報前往現場處理並繪製
    「道路交通事故現場圖」之公文書，被告2 人明知本件肇事
    地點為「臺中縣神岡鄉○○路916 巷與916 巷38弄之交岔路
    口」，仍故意於該現場圖上之事故地點為「臺中縣神岡鄉○○路916 號」之不實記載，且豐洲路並無916 號，914 號與
    918 號間即為豐洲路916 巷之起點，肇事地點距該916 巷起
    點約有100 公尺以上之遠，豈是筆誤可言？
  (二)其次，參以聲證四之路線圖觀之，豐洲路為12米東西向幹線
    道，916 巷係5.2 米偏東西向支線道，916 巷38弄則係4.8
    米偏南北向之小支線，被告2 人明知兩車之行車路徑及方向
    ，分別為甲車沿「豐洲路916 巷38弄由北向南行駛」，而乙
    車沿「豐洲路916 巷由東向西行駛」，然被告2 人卻於共同
    製作之上開現場圖之現場處理摘要欄，故意為「甲車林春景
    駕駛550 －RY垃圾車沿豐洲路由西向東直行，與乙車甲○○
    駕駛KCI －988 普重機沿豐洲路由北向南直行發生交通事故
    」之不實記載，顯已偏離真實。
  (三)再者，被告丙○○除故意隱匿甲車係行駛於路徑較窄之91 6
    巷38弄之真相外，並掩蓋該弄口設有「前有岔路，減速慢行
    」警告標誌之事實，惟號誌乃燈號與標誌之簡稱，甲車行駛
    於有號誌之交岔路口，即應依道路交通安全規則之規定，禮
    讓乙車先行，而甲車卻未依規定行駛，已侵犯乙車之路權。
    又兩車所行駛之車道既已有寬窄之分，則乙車係行駛於主線
    道，甲車係行駛於支線道，依道路交通安全規則第102 條第
    1 項第2 款之規定，甲車應禮讓乙車先行，自無該款左方車
    應讓右方車先行之問題甚明，故行車事故覆議鑑定委員會因
    上開錯誤之記載而所作出之覆議意見，誠難令人接受。
  (四)綜上所述，前揭現場圖之製圖人及主管既分別由被告丙○○
    、丁○○簽章，自屬共同犯刑法第213 條公務員登載不實罪
    無疑，原不起訴處分及駁回再議處分未詳加調查，亦任意變
    更告訴意旨，認被告2 人係涉犯偽造私文書罪，並率以認定
    被告2 人僅係「誤載」，而無偽造文書之故意，爰為此聲請
    交付審判等語。
二、按告訴人不服上級法院檢察署檢察長或檢察總長認再議為無
    理由而駁回之處分者，得於接受處分書後10日內委任律師提
    出理由狀，向該管第一審法院聲請交付審判。法院認為交付
    審判之聲請不合法或無理由者，應駁回之，刑事訴訟法第25
    8 條之、第258 條之3 第2 項前段，分別定有明文。又刑事
    訴訟法第258 條之1 規定告訴人得向法院聲請交付審判，係
    新增對於「檢察官不起訴或緩起訴裁量權」制衡之一種外部
    監督機制，法院僅就檢察官所為不起訴或緩起訴之處分是否
    正確加以審查，以防止檢察機關濫權，依此立法精神，同法
    第258 條之3 第3 項規定法院審查聲請交付審判案件時「得
    為必要之調查」，其調查證據之範圍，自應以偵查中曾顯現
    之證據為限；而同法第260 條對於不起訴處分已確定或緩起
    訴處分期滿未經撤銷者得再行起訴之規定，其立法理由說明
    該條所謂不起訴處分已確定者，包括「聲請法院交付審判復
    經駁回者」之情形在內，是前述「得為必要之調查」，其調
    查證據範圍，更應以偵查中曾顯現之證據為限，不得就告訴
    人新提出之證據再為調查，亦不得蒐集偵查卷以外之證據，
    否則，將與刑事訴訟法第260 條之再行起訴規定，混淆不清
    ，亦將使法院兼任檢察官而有回復「糾問制度」之虞。且法
    院裁定交付審判，即如同檢察官提起公訴使案件進入審判程
    序，是法院裁定交付審判之前提，必須偵查卷內所存證據已
    符合刑事訴訟法第251 條第1 項規定「足認被告有犯罪嫌疑
    」，檢察官應提起公訴之情形，亦即該案件已經跨越起訴門
    檻，否則，縱或法院對於檢察官所認定之基礎事實有不同判
    斷，但如該案件仍須另行蒐證偵查始能判斷應否交付審判者
    ，因交付審判審查制度並無如同再議救濟制度得為發回原檢
    察官續行偵查之設計，法院仍應依同法第258 條之3 第2 項
    前段規定，以聲請無理由裁定駁回。
三、本件聲請人即告訴人乙○○、甲○○（下稱聲請人）以被告
    丙○○、丁○○涉犯偽造文書罪嫌，向臺灣臺中地方法院檢
    察署檢察官提出告訴，經臺灣臺中地方法院檢察署檢察官偵
    辦，嗣於99年5 月11日以99年度偵字第10490 號為不起訴處
    分後，聲請人不服，聲請再議，經臺灣高等法院臺中分院檢
    察署檢察長認聲請再議無理由，於99年6 月16日以99年度上
    聲議字第1154號處分書駁回再議之聲請等情，業據本院調取
    上開偵查卷宗全部核閱無訛。
四、復按犯罪事實應依證據認定之，無證據不得認定其犯罪事實
    ；又不能證明被告犯罪者，應諭知無罪之判決，刑事訟訴法
    第154 條第2 項、第301 條第1 項分別定有明文。而刑事訴
    訟法上所謂認定犯罪事實之證據，係指足以認定被告確有犯
    罪行為之積極證據而言，該項證據自須適合於被告犯罪事實
    之認定，始得採為斷罪資料；又告訴人之告訴，係以使被告
    受刑事訴追為目的，是其陳述是否與事實相符，仍應調查其
    他證據以資審認，最高法院29年上字第3105號、52年台上字
    第1300號判例可資參照。再刑法第213 條不實登載公文書罪
    之成立，除客觀上公務員在其職務上所掌公文書，有為虛偽
    不實之登載行為，且足生損害於公眾或他人外，其在主觀上
    須明知為不實。所謂明知係指直接之故意而言，最高法院69
    年台上字第595 號判例意旨參照。
五、訊據被告丙○○固坦承繪製本件道路交通事故現場圖，並為
    前開記載之事實，然堅決否認涉有偽造文書犯行，辯稱：車
    禍發生在兩條路交岔路口處，該兩條路約均呈45度，伊當時
    才會將甲車行車方向載為由西向東，乙車之行向載為由北向
    南，又案發地點應為豐洲路916巷，現場圖記載為916號，純
    屬誤載等語，被告丁○○亦堅詞否認有何偽造文書犯行，辯
    稱：現場圖載為916 號確為筆誤，至兩車行車方向，因警方
    繪製現場圖時，依規定僅能標示東西向或南北向，不能標示
    東南、西北向，而該兩條又均約成45度角，認知上自有可能
    會標記為乙車係行駛南北向，甲車係東西向，伊並非故意扭
    曲事實等語。
六、經查：
  (一)關於被告2 人於道路交通事故現場圖上記載車禍發生地點在
    豐洲路916 號，及現場處理摘要欄中甲、乙車所行駛道路均
    載為同沿豐洲路行駛，是否為故意登載不實乙節，業據證人
    即聲請人乙○○於偵查中證稱：肇事位置確實是在916 巷口
    ，即圖上所標示之車輛位置，且對所提示之現場圖無意見等
    語在卷（見99年度他字第2154號卷第30頁），並參酌卷附上
    開現場圖所示【見他卷第8 頁、本院卷第24頁（影印自99年
    度交易字305 號卷內較清晰之原圖）】，圖框上緣已載明事
    故地點為「臺中縣神岡鄉○○路916 巷口」，又聲請人於聲
    請再議、交付審判意旨中，均一再指稱並無「豐洲路916 號
    」之地點，豐洲路914 號及918 號之間即為916 巷等語，是
    依該道路交通事故現場圖相關繪圖及文字記載之整體內容觀
    之，顯見被告2 人於前揭現場圖最上方之「地點」欄位所記
    載之「臺中縣神岡鄉○○路916 號」，應係誤載，而於該現
    場圖之現場處理摘要欄所記載「甲車林春景駕駛550 －RY垃
    圾車沿『豐洲路』由西向東直行，與乙車甲○○駕駛KCI －
    988 普重機沿『豐洲路』由北向南直行發生交通事故」等，
    則亦屬漏載，然該圖中所繪製之車輛碰撞位置既與實際情形
    相符，對於肇事地點所在位置之同一性並無影響或生誤判情
    事，自難遽認被告2 人有何基於誤導車禍責任之目的或動機
    而故意為上開錯誤登載之主觀犯意。
  (二)其次，聲請人雖指稱：被告2 人明知兩車之行車方向，卻仍
    故意於前揭現場圖之現場處理摘要欄，為「甲車林春景駕駛
    550 －RY垃圾車沿豐洲路由西向東直行，與乙車甲○○駕駛
    KCI －988 普重機沿豐洲路由北向南直行發生交通事故」之
    反向記載，並隱匿甲車所行駛之916 巷38弄口設有號誌之事
    實云云，然道路交通事故現場圖中所繪製之兩車行進方向及
    撞擊位置，確實為兩車行車方向及事故發生地點乙情，業據
    證人即聲請人乙○○證稱在卷（見99年度他字第2154號卷第
    29、30頁），可知該現場圖確係依據實際情況所製成且已呈
    現相關位置，且已足認乙車行經上揭交岔路口時，應為甲車
    之左方車無訛。又依卷附之現場圖觀之，豐洲路916 巷約呈
    東北、西南走向，豐洲路916 巷38弄則呈西北、東南走向，
    被告2 人據此認定而記載乙車為由北向南、甲車為由西向東
    行駛，雖不夠精確，且被告丁○○陳稱依規定僅能標示東西
    或南北方向云云，固有過度拘泥於制式規定而不知變通之嫌
    ，然就其整體方向之認定，並未致生全然不實甚且相反之嚴
    重違誤，況被告2 人已將事故地點之道路走向並非呈垂直交
    岔（約呈45度角）之實際走勢繪明在卷，復將甲、乙車之實
    際行進方向，以箭頭顯現於圖內，益見被告2 人顯無故意登
    載不實之情。
  (三)再者，道路交通標誌標線號誌設置規則第3 條規定；「標誌
    、標線及號誌之定義如下：1 、『標誌』以規定之符號、圖
    案或簡明文字繪於一定形狀之標牌上，安裝於固定或可移動
    之支撐物體，設置於適當之地點，用以預告或管制前方路況
    ，促使車輛駕駛人與行人注意、遵守之交通管制設施。……
    3 、『號誌』以規定之時間上交互更迭之光色訊號，設置於
    交岔路口或其他特殊地點，用以將道路通行權指定給車輛駕
    駛人與行人，管制其行止及轉向之交通管制設施」。顯見標
    誌、號誌係不同作用及內容之交通管制設施，本不可混淆，
    聲請意旨認號誌係燈號與標誌之簡稱，尚有誤會。至本案豐
    洲路916 巷38弄（即甲車實際行進之道路）近肇事路口處，
    雖設有「前有岔路，減速慢行」警告標誌，惟該地並無設立
    任何號誌，此有卷附之現場圖及肇事現場照片足憑，足認應
    屬無號誌之交岔路口甚明，自難認被告2 人所為之上開記載
    已有影響聲請人對案外人林春景所提出過失傷害案件（即本
    院99年度交易字第305 號）審理結果之正確性。末查，被告
    丙○○乃到場處理交通事故及繪製現場圖之員警，被告丁○○則為事後督導之主管，其等均係依法執行職務之公務員，
    復與聲請人及案外人林春景（即肇事之他方）均素不相識，
    亦無怨隙，當無為偏袒林春景，而故意製作不實之道路交通
    事故現場圖陷聲請人於不利之理，從而，自難認被告2 人有
    何偽造文書之直接故意。
  (四)至聲請人指稱伊所行駛之道路較寬而屬幹道，依道路交通安
    全規則第102 條第1 項第2 款之規定，行駛於支道之甲車自
    應禮讓其優先通行乙節，乃聲請人與車禍之他方林春景間所
    涉過失情節之範疇，要與本院審酌被告2 人是否該當偽造文
    書之要件無涉。又本件車禍之他方林春景被訴業務過失傷害
    案件，業經本院99年度交易字第305 號承審法官命員警補正
    正確路名巷弄及事故發生地點之現場圖現場照片，復經審理
    後，認定林春景為從事駕駛業務之人，行經上開無號誌之肇
    事路口，有未減速慢行，作隨時停車之準備，且未注意車前
    狀況，隨時採取必要之安全措施而有過失，判處有有期徒刑
    2 月，得易科罰金等情，亦有99年度交易字第305 號判決附
    卷可參，併予敘明。
七、綜上所述，聲請人認被告2 人涉有明知不實事項而登載於職
    務上所掌公文書之罪嫌，尚乏積極確切證據可資證明，依首
    開說明，臺灣臺中地方法院檢察署檢察官為不起訴處分，而
    臺灣高等法院臺中分院檢察署檢察長亦同此認定，駁回再議
    之聲請，經核均無不合，聲請意旨所執情詞，尚無足採，其
    聲請交付審判為無理由，應予駁回。
據上論結，依刑事訴訟法第258條之3 第2 項前段，裁定如主文。
中    華    民    國    99    年     9    月    13    日
                    刑事第九庭  審判長法  官  林靜芬
                                      法  官  楊文廣
                                      法  官  劉敏芳
以上正本證明與原本無異。
不得抗告。
                                      書記官  陳錫威
中    華    民    國    99    年     9    月    13    日

司法院資訊處製作；財團法人民間司法改革基金會備份。
